【裁判字號】    94,訴,698
【裁判日期】    950227
【裁判案由】    給付保險費
【裁判全文】
臺中高等行政法院判決
                                       94年度訴字第698號
                              .
原      告  甲○○
被      告  中央健康保險局中區分局
代  表  人  乙○○
訴訟代理人  丁○○
            丙○○
上列當事人間因給付保險費事件，原告不服行政院衛生署中華民
國94年11月4日衛署訴字第0941600044號訴願決定，提起行政訴
訟。本院判決如下︰
    主  文
原告之訴駁回。
訴訟費用由原告負擔。
    事  實
一、事實概要：
    緣原告甲○○自全民健康保險於民國（下同）84年3月1日開
    辦後，即未依法加保，被告中央健康保險局（以下簡稱健保
    局）中區分局為輔導其納保，分別於92年8月及93年4月以通
    函方式通知原告，請其儘速投保，未獲回應，被告乃逕為原
    告辦理自85年3月1日起，以第6類第2目（地區人口）被保險
    人身分，於其戶籍地臺中縣大里市公所追溯加保，並以93年
    12 月20日健保中承三字第0930073360號函通知原告，並於
    開計93年12月保險費時，一併補收原告88年12月至93年11月
    保險費計新臺幣（以下同）36,240元（因85年3月至88年11
    月之保險費請求權已罹於5年時效，僅補辦投保紀錄未計收
    保費）及當月保險費604元，合計36,844元。原告不服，申
    經審議及訴願，均遭駁回，遂提起本件行政訴訟。
二、兩造之聲明：
  (一)原告聲明求為判決：
    1.訴願決定及原處分均撤銷。
    2.請求被告給付原告新臺幣560萬元。
    3.訴訟費用由被告負擔。
  (二)、被告聲明求為判決：
    1.請駁回原告之訴。
    2.訴訟費用由原告負擔。
三、兩造之陳述：
  (一)原告部分：
    原告經合法通知，未於言詞辯論期日到場，據其以前陳述意
    旨略以：
    1.依行政訴訟法第5條併合併請求損害賠償和給付訴訟（行
      政訴訟法第7條及第8條）提起本件訴訟。
    2.原告承襲中醫藥70餘年第三代傳人之實務經驗，及30年的
      研究已可獨立自我療法，故主張不參加強制全民健保之事
      實及證據如下：
      (1)自政府實施全民健保政策，從89年迄今，5年間至少百
        件弊端，此由司法院網路查詢第一、二審關於全民健康
        保險案件數即可知曉，且至今10年多了，健保黑洞又多
        少？
      (2)國家應讓有能力自我療法（係人的臨床，非不切實際之
        白老鼠實驗，每年浪費鉅額研究費），充實醫藥界臨床
        實務，節省公款和不必要資源重複的浪費，且先進美國
        已有團體發起廢止動物試驗的運動。
      (3)原告30年來已習慣於大、小病之自我療法，過去曾患重
        病「蛇眼釘」於雙手，經某診所察看提議截肢，經原告
        查看清朝巨著─醫部全錄，加以家世和自身醫藥研究，
        最後決定自我療法，經敷中藥4個月、服中藥以及灸的
        復健2個月，才脫離險境，目前已97%以上治癒。這說明
        不參加健保的原因之一，即萬一碰到庸醫或醫術不夠高
        超，便後悔莫及，加上原告所見住家附近重病患者經西
        醫處理，很少活過5年以上。
      (4)自從政府實施全民健保政策後，侵害中藥從業（專業）
        人員權利，中藥界之生意一落千丈，另政府又局部將中
        藥開放為食品，在競爭起跑點就受到嚴重打擊。
      (5)現在醫學有許多錯誤和盲點，依原告30年長期研究發現
        世界上最好的醫療應是自然療法（包括針灸、中草藥、
        能量醫學和其他等）以及21世紀新指標─生物科技（微
        米化、奈米化等），應讓學界及業界一流人才發揮所長
        ，而不是用法律去限制。同時「預防重於治療」，政府
        應廣泛宣傳、教育及深入民間，以彌補全民健保造成負
        債的缺失，故原告提出自我療法也是提升醫療水準和解
        決全民健保缺失方法之一。
    3.構成國家賠償的要件為：(1)須為公務員之行為。(2)須為公
      務員執行職務之行為。(3)須為行使公權力之行為。(4)須為
      故意或過失。(5)須為不法行為。(6)須造成人民自由或權利
      受到侵害（包括身體自由及人格權，例如：生命權、身體
      權、健康權及財產權等）。(7)須有不法之行為與損害之發
      生間有相當因果關係。基於以上之陳述，原告蒙受損害，
      應給予賠償。
    4.國家之興衰應建立於公平、正義及是非分明的原則下互相
      競爭，讓賢能者出頭而非制定美其名為社會福利制度（獨
      厚某些團體卻犧牲了相關團體）讓國家和下一代負擔鉅額
      負債，錯誤的政策比貪污還嚴重。綜上所述，為國家和個
      人生命之長期遠見，非強制性全民健康保險才能符合憲法
      保障人民權利。
    5.併依行政訴訟法第7條及第8條合併提起給付訴訟，請求賠
      償損失5,600,000元，即其中5,000,000元為健保開辦10年
      來，原告開設之中藥房所減少之收入；另600,000元則係
      原告進行本件訴訟所造成精神上之損失，併依國家賠償法
      請求被告賠償。
  (二)被告部分：
    1.按「具有中華民國國籍，符合下列各款規定資格之一者，
      得參加本保險為保險對象：一曾有參加本保險紀錄或參加
      本保險前4個月繼續在臺灣地區設有戶籍者。」、「符合
      第10條規定之保險對象，除第11條所定情形外，應一律參
      加本保險。」、「第6類被保險人，以其戶籍所在地之鄉
      （鎮、市、區）公所為投保單位。」、「保險對象不依本
      法規定參加本保險者，處新臺幣3,000以上15,000元以下
      罰鍰，並追溯自合於投保條件之日起補辦投保，於罰鍰及
      保險費未繳清前，暫不予保險給付。」分別為全民健康保
      險法第10條第1項第1款、第11條之1、第14條第1項第4款
      及第69條之1所明定；另行政程序法第131條規定「公法上
      之請求權，除法律有特別規定外，因5年期間不行使而消
      滅。」合先敘明。
    2.依前揭規定，全民健康保險係依強制性社會保險，凡中華
      民國國民在臺灣地區設有戶籍者，應強制參加本保險，是
      以，凡符合投保資格者，均有以適當身分投保及繳納保險
      費之義務。
    3.本案原告係中華民國國籍，設籍於臺中縣大里市，即屬本
      保險之保險對象，84年3月1日全民健康保險開辦後，原告
      並未以適當身分加保，被告於92年輔導長期未納保民眾專
      案時，先後於92年8月及93年4月以通函方式通知原告儘速
      加保，惟未獲回應；另於92年11月13日派員到府訪問，確
      認原告確實在籍，惟截至93年12月原告仍未辦理加保，被
      告遂於93年12月20日暫以第6類被保險人身分強制追溯加
      保，並追溯補收原告最近5年（88年12月至93年11月）之
      保險費36,240元及當月（93年12月）保險費繳款單（604
      元），如有舉證申復並供被告查證屬實者，再依實際身分
      計繳保險費。原告主張請求准其採自我自然療法，不參加
      全民健康保險，並取消所有健保費用，於法無據，實不足
      採。
    4.原告請求國家賠償乙節，依國家賠償法第2條第2項規定，
      公務員於執行職務行使公權力時，因故意或過失不法侵害
      人民自由或權利者，國家應負損害賠償責任。公務員怠於
      執行職務，致人民自由或權利遭受損害者亦同。故人民請
      求國家賠償，應符合前揭規定，國家始負國家賠償責任。
      原告本件請求賠償理由，被告已說明如前，均係依法行政
      ，並無故意或過失不法侵害人民自由或權利情事。原告之
      本件請求核與國家賠償法第2條第2項規定之要件不符，且
      本件請求理由與原告所述之損害之間並無因果關係，應予
      拒絕賠償。
    5.綜上論結，原告請求顯無理由，敬請依法予以駁回。
    理  由
一、原告經合法通知未於最後言詞辯論期日到場，核無民事訴訟
    法第386條所列各款之情形，爰依被告之聲請，由其一造辯
    論而為判決。
二、按「具有中華民國國籍，符合下列各款規定資格之一者，得
    參加本保險為保險對象：一曾有參加本保險紀錄或參加本保
    險前4個月繼續在臺灣地區設有戶籍者。」、「符合第10條
    規定之保險對象，除第11條所定情形外，應一律參加本保險
    。」、「第6類被保險人，以其戶籍所在地之鄉（鎮、市、
    區）公所為投保單位。」、「保險對象不依本法規定參加本
    保險者，‧‧‧並追溯自合於投保條件之日起補辦投保，‧
    ‧‧。」分別為全民健康保險法第10條第1項第1款、第11條
    之1、第14條第1項第4款及第69條之1所明定。準此，全民健
    康保險之性質係屬強制性保險，凡在國內設有戶籍，合於投
    保資格者，均應以適當身分投保及繳納保險費，且不得有中
    斷投保情形。本件原告持有我國國籍，於全民健保開辦後，
    設籍於臺中縣大里市，係屬於全民健康保險之保險對象，有
    依法加保及繳納保險費之義務。依上開規定，此一強制保險
    關係應自人民合於上開法定投保條件時即告成立，保險人逕
    行為該未投保之人民加保後對被保險人所為之通知，為確認
    性行政處分（學說上稱為公法上法定債之關係說）；至保險
    人其後所核發之保險費繳費單均屬依法令所為之行政處分，
    被保險人如有不服，自得提起撤銷訴訟，以求救濟。
三、本件原告自75年1月29日起即設立戶籍於台中縣大里市○里
    路379號之1，有原告個人戶籍資料查詢結果附本院卷（第79
    頁）可稽，復無全民健康保險法第11條所定之不得加保之消
    極資格存在，依首揭規定自應參加全民健保。原告自84年3
    月1日全民健康保險開辦後，即未以適當身分依法加保，被
    告為維護其就醫權益，並輔導其納保，分別於92年8月及93
    年4月以通函方式通知原告，請其儘速投保，有被告所提各
    該函附本院卷（第75至78頁）可稽。未獲原告回應，被告乃
    逕為原告辦理自85年3月1日起，以第6類第2目（地區人口）
    被保險人身分，於戶籍地臺中縣大里市公所追溯加保，並以
    93 年12月20日健保中承三字第0930073360號函通知原告。
    另於開計93年12月保險費時，一併補收原告88年12月至93年
    11月保險費計36,240元（因85年3月至88年11月之保險費請
    求權已罹於5年時效，僅補辦投保紀錄未計收保費）及同年
    12月之保險費604元，合計36,844元，且另以93年12月20日
    健保中承三字第0930073360號函通知原告，於法尚無不合。
四、原告雖陳稱渠具中醫藥之實務經驗，有自我治療之能力，且
    全民健保政策錯誤，弊端達百件，而現代醫學又有許多錯誤
    及盲點，又健保實施後中藥界生意一落千丈，侵害中藥從業
    人員之憲法上權利（生存權、工作權及財產權），故主張全
    民健康保險應非強制性，原告不願參加云云。惟按「國家為
    謀社會福利，應實施社會保險制度；國家為增進民族健康，
    應普遍推行衛生保健事業及公醫制度，憲法第155條及第157
    條分別定有明文。又國家應推行全民健康保險，復為憲法增
    修條文第10條第5項所明定。中華民國83年8月9日公布、84
    年3月1日施行之全民健康保險法即為實現上開憲法規定而制
    定。該法第11條之1、第69條之1及第87條有關強制納保、繳
    納保費，係基於社會互助、危險分攤及公共利益之考量，符
    合憲法推行全民健康保險之意旨．．．全民健康保險法上開
    條文與憲法第23條亦無牴觸。」（司法院釋字第472號解釋
    參照）是以全民健康保險所關強制納保之規定，核與憲法並
    無牴觸。原告在國內設有戶籍，自應依法加保並繳納保險費
    。次按人民有遵守法律之義務，原告所述其他事由如政策錯
    誤、渠有自我治療能力等等，縱然屬實亦均不能改變原告依
    法應強制參加全民健康保險之事實，被告所為之處分並無違
    誤，審定書之審定及訴願決定予以維持均無不合，原告訴請
    撤銷為無理由，應予駁回。
五、原告又主張依行政訴訟法第7條及第8條合併提起給付訴訟，
    請求賠償損失5,600,000元，即其中5,000,000元為健保開辦
    10年來，原告開設之中藥房所減少之收入；另600,000元則
    係原告進行本件訴訟所造成精神上之損失，併依國家賠償法
    請求被告賠償。
    （一）關於請求精神上損失600,000元部分，原告撤銷訴訟
          為無理由已如前述，則其合併提起國家賠償亦失所附
          麗，原告此部分訴訟亦無理由，應予駁回。
    （二）關於請求減少收入之損失5,000,000元部分：
      １、按行政訴訟法第7條規定：「提起行政訴訟，得於同
          一程序中，合併請求損害賠償或其他財產上給付。」
          其立法理由為：「因行政機關之違法處分，致人民權
          利或法律上利益受損害者，經提起行政訴訟後，其損
          害有能除去者，有不能除去者。其不能除去者，應准
          許人民於提起行政訴訟之際，合併請求損害賠償．．
          ．」行政法院就合併之訴訟為裁判時，亦可基於訴訟
          資料之共通，得以節省勞費，故解釋上損害賠償訴訟
          ，與其所合併提起之行政訴訟間，須有一定之前提關
          係或因果關係存在始屬合法。本件原告提起前開撤銷
          訴訟，與其所合併提起之國家賠償訴訟，二者之間並
          無前提關係或因果關係存在。詳言之，本件撤銷訴訟
          係請求撤銷原告個人強制參加全民健保之確認性行政
          處分及原告應繳納保險費之處分，而原告合併提起之
          給付訴訟，則是主張其所經營之中藥房因全民健保之
          實施，致生意一落千丈，10年來減少收入共損失5,00
          0,000元，而請求賠償，二者顯非基於同一事實，不
          具前提關係或因果關係，則原告依行政訴訟法第7條
          合併提起此一訴訟，即不合法，爰不另為裁定，併此
          判決駁回之。
      ２、原告另主張依行政訴訟法第8條提起一般給付訴訟，
          惟依上開條文之公法上給付訴訟，縱然可以與撤銷訴
          訟合併提起單純客觀合併訴訟，然有關國家賠償之訴
          訟，應由普通法院民事庭審理，本院並無審判權，原
          告此部分訴訟，依行政訴訟法第107條第1項第1款規
          定，即不合法，爰不另為裁定，併此判決駁回之。
據上論結，本件原告之訴為一部不合法一部無理由，依行政訴訟
法第218條、第195條第1項後段、第98條第3項前段、民事訴訟法
第385條第1項前段，判決如主文。
中    華    民    國    95    年    2     月    27    日
                  第三庭 審判長 法  官  沈應南
                                法  官  許武峰
                                法  官  許金釵
以上正本證明與原本無異。
如不服本判決，應於判決送達後20日內向本院提出上訴書狀，其
未表明上訴理由者，應於提起上訴後20日內向本院提出上訴理由
書（須依對造人數附具繕本）；如於本判決宣示或公告後送達前
提起上訴者，應於判決送達後20日內補提上訴理由書（須附繕本
）。未表明上訴理由者，逕以裁定駁回。
提起上訴應預繳送達用雙掛號郵票390元（34元及5元郵票各10份
)。
中    華    民    國    95    年    2     月    27    日
                                書記官  孫庠熙


司法院資訊處製作；財團法人民間司法改革基金會備份。
